最高法院刑事判決　　　　　　　　　　　　　　　八十八年度台上字第六一九一號
　　上　　訴　人　台灣高等法院台南分院檢察署檢察官
　　上訴人即被告　乙○○
　　被　　　　告　甲○○
右上訴人等因被告等違反貪污治罪條例等罪案件，不服臺灣高等法院台南分院，中華
民國八十八年七月六日第二審更審判決（八十七年度上更(一)字第一六二號，起訴案號
：臺灣台南地方法院檢察署八十三年度偵字第一三五三九號)， 提起上訴，本院判決
如左：
    主  文
上訴駁回。
    理  由
按刑事訴訟法第三百七十七條規定，上訴於第三審法院，非以判決違背法令為理由，
不得為之。是提起第三審上訴，應以原判決違背法令為理由，係屬法定要件。如果上
訴理由狀並未依據卷內訴訟資料，具體指摘原判決不適用何種法則或如何適用不當，
或所指摘原判決違法情事，顯與法律規定得為第三審上訴理由之違法情形，不相適合
時，均應認其上訴為違背法律上之程式，予以駁回。本件原判決就上訴人即被告乙○
○部分，撤銷第一審無罪之判決，改判論處乙○○行使偽造私文書，足以生損害於公
眾及他人罪刑（處有期徒刑三月，緩刑二年）之判決。對於被告甲○○部分，則維持
第一審諭知甲○○無罪之判決，駁回檢察官在第二審之上訴。檢察官上訴意旨略以：
(一)卷附工程合約書既明確約定應憑合約書所用印鑑支領工程款，告訴人吳棟樑復一再
致函臺南縣東山鄉公所（下稱東山鄉公所），表明合約所用印鑑遺失，要求該公所直
接將工程尾款匯入其銀行帳戶，且兩次委託黃立任前往領款時，亦因印鑑不符遭該公
所拒絕，該公所且於民國八十三年二月八日發函吳棟樑請其親自南下領取，詎甲○○
竟於八十三年二月十四日讓乙○○以異於先前之領款方式，持其上印文與合約印鑑章
不符之委託書領走尾款，此撥款方式與前三次均不相同，核發時間亦有可議；況甲○
○在偵查中已答稱：「乙○○拿發票要來領尾款，我跟他說，你們老闆說印鑑掉了，
並且要電匯，我不能讓你領，我後來是因乙○○拿委託書及委託書上之印章來領。」
，可知甲○○自始即知吳棟樑為該工程之老闆，而該工程前三次工程款，雖係由乙○
○前往領取，但劉某係代吳棟樑領取，斯時並無委託書，該三次工程款既係甲○○核
發，其當知吳棟樑與乙○○已生齟齬，況且吳棟樑曾多次函告東山鄉公所指示明確之
付款方式，於八十三年二月六日至八日間，又指派黃立任前往領款，而未依前次委託
乙○○之方式領款，此時乙○○業已由甲○○告知吳棟樑要求以電匯付款之方式，益
可證甲○○已明白知悉吳棟樑跟本不可能委請乙○○前往領款，原判決竟謂甲○○不
知此事，其採證認定違反經驗法則，而有判決不適用法則之違誤。(二)吳棟樑聲請上訴
理由狀指稱：「在八十三年二月十四日始收到東山鄉公所請我親往領款之通知，甲○
○郤暗中通知乙○○，並洩漏上情，教使乙○○配合我二月五日函填寫委託書，又以
不合格之報告單偽造冒用驗收證明，未附竣工結算表，經會計主任李瑞源審核。而財
政課長陳振春又供稱：『付款前告訴人已通知承辦單位說印鑑遺失，應由承辦單位處
理，所以我將主計單位送來的本件駁回承辦單位』，詎甲○○非但未加處理，反出面
向李瑞源關說，且未經出納程序取得取款條交予乙○○。乙○○及證人陳梅菊復先後
供稱：『取款條是甲○○交給我的。』、『我無撥付本次款。』，甲○○也承認經手
本次付款之事，足認甲○○涉及頗深，不無偽造驗收證明及與乙○○共犯偽造委託書
及領款印鑑卡之情事。」，原審就此未予詳查審認，並敘明得心證之理由，遽認甲○
○僅是疏忽，無共犯偽造文書犯罪及圖利乙○○之情事，難謂無調查未盡及理由不備
之違法。(三)原判決理由既認甲○○核實發給工程尾款，不得謂係圖利他人或使乙○○
圖得不法利益，惟事實欄又稱：「乙○○持偽造之委託書向東山鄉公所行使，由不知
情之甲○○發給該筆尾款，足以生損害於東山鄉鄉公所核發工程款之正確性及吳棟樑
之權益。」，其事實之記載與理由矛盾。(四)甲○○一再辯稱吳棟樑郵寄之新臺幣（下
同）一百元匯費，伊交予吳棟樑之子及其朋友，但證人黃立任、蘇介士均到庭證述未
向甲○○拿取一百元，黃、蘇二人與甲○○並無怨隙，顯無必要干冒偽證罪責陷害甲
○○，渠等所證，應屬可信，甲○○所辯不實。況且甲○○若無侵占之意，自可據實
陳述，何庸故為不實之供述，另原判決認：「吳棟樑委託黃立任前往領款，因印鑑不
符無法如願，足見被告甲○○已然知悉吳棟樑心結已深，衡情被告甲○○應不至為侵
占吳棟樑之區區一百元而纏訟」，若屬常理，甲○○既知悉吳棟樑心結已深，豈又會
將工程尾款核發予乙○○而招來更大的訟累﹖此項採證認定與經驗法則相違。(五)憲兵
學校之鑑定與偽造委託書之事無關，原不足以認定乙○○領取尾款是否合法，原判決
以該鑑定報告認定甲○○無犯罪故意，尚有未合；又吳棟樑另指乙○○等偽造「標單
」、「估驗單」等情，原判決未予調查，又未說明理由，亦於法有違等語。乙○○上
訴意旨略以：「案內東原市場水電工程確係由乙○○向經營光隆電業行之吳棟樑借牌
承包，此有證人吳耀崇、李慶松、胡來旺等人之供述及吳棟樑親書之信函影本乙紙可
證，而乙○○已匯寄借牌費用十九萬元予吳棟樑，此數額已超過吳棟樑原能獲取之借
牌費用，詎吳棟樑竟百般阻撓乙○○領取工程款，縱本件委託書非吳棟樑親書，惟依
借牌承包之慣例及當初借牌之合意，應視為吳棟樑對此項文書之製作，已有概括授權
，依法難成立偽造私文書罪，況且乙○○既係實際施工者，該工程款自應由乙○○領
取，若由吳棟樑領取，即屬不當得利，原審疏未審酌上情，逕論乙○○行使偽造私文
書罪，應有不適用法則或適用法則不當之違法」云云。
惟查：原判決依憑乙○○坦承持卷附委託書領取系爭工程尾款之供述、吳棟樑之指訴
、吳某寄發予東山鄉公所之函件、卷附之工程合約書、委託書等證據資料，認定乙○
○有原判決事實欄所載之行使偽造私文書犯行。另依憑證人胡來旺、李慶松、吳耀崇
、吳天存之證言、吳棟樑供承在系爭工程進行中，乙○○已合法領取三次工程款、憲
兵學校執正字第二三七五號函所附之鑑定書、該委託書所載「本行前函貴所有關東
原市場新建水電工程尾款電匯入吳棟樑帳號乙事，現改委託乙○○先生持本委託書及
本行印章到貴所領取東原市場新建水電工程尾款」，適與吳棟樑於八十三年二月五日
所發函件相銜接配合等證據資料，並以：「匯費一百元係吳棟樑主動函附請求承辦人
將工程尾款匯入其帳戶，因與程序不合，甲○○未能照辦，吳棟樑另委託黃立任前往
領款，亦因印鑑不符無法如願，足見被告甲○○已然知悉吳棟樑心結已深，衡情被告
甲○○應不至為侵占吳棟樑之區區一百元而纏訟，其縱有疏未返還情事，亦無侵占犯
意」等理由，認定甲○○被訴之罪嫌及乙○○被訴違反修正前貪污治罪條例第六條第
一項第四款、刑法第二百十三條等罪嫌部分，其犯罪均屬不能證明，而對甲○○部分
，維持第一審無罪之判決，乙○○部分，則因與前開論罪部分有牽連犯關係，故不另
為無罪之諭知。已於判決內詳敘其調查證據之結果及取捨證據認定之理由。並就乙○
○否認之供詞、辯解及吳棟樑之指訴，認非可採，予以指駁，就形式上觀察，原判決
並無採證認事違背經驗法則、論理法則、理由不備、適用法則不當或不適用法則等違
背法令之情形。檢察官及乙○○上訴意旨雖以前揭理由，指摘原判決違背法令。然查
(一)光隆電業行承包東山鄉公所所屬東原市場新建水電工程，其投標、簽約、施工、領
款等事宜，在本件工程尾款糾紛發生之前，向由乙○○處理，已經證人吳天存、胡來
旺、李慶松、吳耀崇等人供述綦詳（見第一審卷第一七八頁、第二二六、二二七頁）
，吳棟樑在第一審調查時，復供稱：「我領過工程款三次，是委託乙○○去領的。」
（見第一審卷第三二六頁），則甲○○在吳棟樑函告光隆電業行原合約印鑑已經遺失
，而吳某請求直接匯款至其銀行帳戶又與規定不合之情況下，不同意由從未參與處理
系爭工程相關事宜之黃立任，以不符之印章領取工程款，而同意乙○○以光隆電業行
出具之委託書領款，其核發工程款之手續、時間與常理並無顯然相悖之處。至於吳棟
樑與乙○○究竟因本件工程發生何種糾葛，吳棟樑致函東山鄉公所之時，既未明白告
知（見偵查卷告訴狀後），甲○○自不得而知，檢察官上訴意旨稱：「乙○○業已由
甲○○告知吳棟樑要求以電匯付款之方式，可證甲○○己明白知悉吳棟樑跟本不可能
委請乙○○前往領款」，顯屬臆斷，而原判決認：「委託書係八十三年二月十三日作
成，內容為『本行前函貴所有關東原市場新建水電工程尾款電匯入吳棟樑帳號乙事，
現改委託乙○○先生持本委託書及本行印章到貴所領取東原市場新建水電工程尾款』
，其作成日期與內容所指事項，與吳棟樑於八十三年二月五日所發函件相銜接配合，
衡情被告甲○○尚難以推知其為偽造」，又與採證法則無違，檢察官上訴意旨置原判
決理由已明白論斷之事項於不顧，對於原審採證認事職權之合法行使，再為單純之事
實上爭執。漫指原判決理由不備及調查職責未盡，自非適法之第三審上訴理由。(二)吳
棟樑指稱東山鄉公所財政課長陳振春在另案（即李瑞源被訴貪污案）供稱：「付款前
告訴人已通知承辦單位說印鑑遺失，應該由承辦單位處理，所以我將主計單位送來的
本件駁回承辦單位」，固屬實情，惟陳振春同時亦稱：「我是負責總預算的出納，至
於附屬單位的出納不是我們負責，本件是附屬單位的工程，流程是由主計主任整理主
預算及附屬預算完畢後，再送來財政課，因本件我未委託付款，不用我蓋章。」（見
原審卷第一宗所附之原審法院八十七年度上更(一)字第八二號刑事判決書正本），可見
本件工程款核發並非陳振春負責之事務，其上述證言尚不足為不利於甲○○之認定，
原判決未於理由內加以指駁，不能指為違法。況且契約權利人因領款印鑑章遺失，由
領款人提出權利名義人出具之委託書後，以非合約印鑑章領款，亦不失為變通的處理
方式，甲○○准乙○○以前述方式領款，應屬公務人員行政裁量權之行使，何能遽指
為圖他人不法利益，原判決認甲○○無圖利乙○○之犯意，核與經驗法則、論理法則
無違，檢察官上訴意旨對原審採證認事職權之合法行使，任意指摘，並非提起第三審
上訴之合法理由。(三)按告訴人之告訴係以使被告受刑事訴追為目的，是其陳述是否與
事實相符，仍應調查其他證據以資審認。而刑事訴訟法第三百七十九條第十款所稱應
調查之證據，則係指與待證事實有重要關係，在客觀上認為應行調查者而言。吳棟樑
指訴甲○○教使乙○○偽造委託書及其二人共同偽造冒用驗收證明、領款印鑑卡、標
單、估驗單，並未提出任何積極事證資為證明，顯非合法。況且光隆電業行因本件工
程與東山鄉公所往來期間，其所使用之印章，非僅有合約書中蓋用之一式印鑑章而已
，其間亦有使用非合約印鑑章之情形，已經憲兵學校鑑驗明確，有該校執正字第二
三七五號函所附之鑑定書在卷可按（見原審卷第二宗第一○九頁至一一九頁），則上
開驗收證明、領款印鑑卡、標單、估驗單上之印文，即令與合約印鑑章不符，亦不能
認係葉、劉二人共謀偽造，而起訴書犯罪事實欄又未敘及甲○○、乙○○有偽造領款
印鑑卡、驗收證明、標單及估驗單等犯罪行為，從而原審就未經檢察官起訴之事實，
未為無益之調查，復未論述不予採納吳棟樑此部分指訴之理由，與應調查之證據未予
調查及理由不備之情形，不能相提並論，尚難指為違背法令，檢察官上訴意旨執此指
摘原判決有未盡調查能事及理由不備之違誤，尚屬誤會。(四)現行貪污治罪條例第六條
第一項第四款對於主管或監督之事務圖利罪，以所圖之利益為不法利益為前提。而刑
法第二百十條偽造私文書罪，則祇須所偽造之私文書以有生損害於公眾或他人之虞即
足，並不以實際發生損害為要件。依原判決認定之事實，乙○○係向吳棟樑借用吳某
所營光隆電業行之牌照承包本件工程，而非受雇於吳棟樑，則乙○○以實際施工者之
身分，就已完工驗收之工程，請領工程尾款，乃因其從事本件承攬工作後，主觀上認
為應得此對價之故，原判決認此非貪污治罪條例第六條第一項第四款所謂之「不法利
益」，於法無違。至於本件工程因借牌簽約，致使契約名義人為光隆電業行，依合約
規定，乙○○領取工程款應以光隆電業行名義行之，其在吳棟樑對借牌報酬有爭執，
而阻撓領款之際（此為乙○○所自承，見第三審上訴理由狀），偽造光隆電業行出具
之委託書後持以請款，該行為自有生損害於東山鄉公所核發工程款之正確性及吳棟樑
權益之虞，此項危險之發生與其領得之工程款是否為「不法利益」，並無必然關係，
審理事實之法院，自得本於調查所得之證據資料，分別論斷，檢察官執此指摘原判決
事實、理由及理由間互相矛盾，不無誤會。又吳棟樑因對本件工程之借牌費用有爭執
，而阻撓乙○○領取工程尾款，既為乙○○所坦承，衡情而論，吳棟樑自不可能仍同
意乙○○製作光隆電業行之委託書領款，原判決認定卷內委託書為乙○○所偽造，而
其偽造行為有足生損害於東山鄉公所核發工程款之正確性及吳棟樑權益之虞，核與法
律規定及採證法則無違，乙○○上訴意旨執其行為尚不足以生損害於東山鄉公所及吳
棟樑云云，指摘原判決不適用法則及適用法則不當，顯屬誤會。(五)吳棟樑所稱甲○○
涉嫌侵占之匯費一百元，乃吳某逕自寄送至東山鄉公所，雖受吳棟樑委託前往領取工
程尾款之黃立任、蘇士介均供稱並未自甲○○處收回該一百元，惟原判決以：「吳棟
樑主動函附匯費一百元請求甲○○將工程尾款匯入其帳戶，因與程序不合，甲○○未
能照辦，吳棟樑另委託黃立任前往領款，亦因印鑑不符無法如願，此時甲○○已然知
悉吳棟樑心結已深，衡情被告甲○○應不至為侵占吳棟樑之區區一百元」，認定甲○
○縱令疏未返還該一百元，亦難認有侵占之故意，核與經驗法則及論理法則無違，檢
察官上訴意旨，執原判決已明白論斷之事，對事實審法院採證認事職權之合法行使，
任意指摘，且再為單純事實上之爭執，自不足以辨認原判決已具備違背法令之形式要
件。綜上所論，本件檢察官及乙○○之上訴，均屬違背法律上之程式，均應駁回。又
本件原判決之陪席法官林永茂，與本院法官林永茂，祇是姓名相同，並非同一人，併
此敘明。
據上論結，應依刑事訴訟法第三百九十五條前段，判決如主文。
中      華      民      國    八十八    年      十      月    二十九    日
                              最高法院刑事第一庭
                                  審判長法官  施  文  仁
                                        法官  張  淳  淙
                                        法官  林  永  茂
                                        法官  蕭  仰  歸
                                        法官  花  滿  堂
      右正本證明與原本無異
                                              書  記  官
中      華      民      國    八十八    年     十一     月      三      日
